【裁判字號】    88,易,2760
【裁判日期】    890120
【裁判案由】    詐欺
【裁判全文】
臺灣臺中地方法院刑事判決                        八十八年度易字第二七六號
    公  訴  人  臺灣台中地方法院檢察署檢察官
    被      告  乙○○
右列被告因詐欺案件，經檢察官提起公訴（八十八年度偵續字第一五八號），本院判
決如左：
    主    文
乙○○無罪。
    理    由
一、公訴意旨如附件起訴書所載。
二、公訴人認被告涉有右揭罪嫌，無非係以告訴人甲○○之指訴，及証人丙○○、林
    志遠、舒美容之証詞，復有互助會單一紙可稽等情為憑，固非無據。
三、惟按犯罪事實應依證據認定之，無證據不得推定其犯罪事實，刑事訴訟法第一百
    五十四條定有明文。且按刑法第三百三十九條第一項詐欺罪之成立，以意圖為自
    己或第三人不法所有，以詐術使人將本人或第三人之物交付為要件，又所謂以詐
    術使人交付，必須被詐欺人因其詐術而陷於錯誤，若其所用方法不能認為詐術，
    亦不致使人陷於錯誤，即不構成該罪，最高法院四十六年台上字第二六○號著有
    判例可資參照。
四、訊據被告乙○○固坦承擔任會首召集互助會及該互助會於八十八年一月開標後停
    會之事實，惟堅決否認有何詐欺犯行，辯稱：因伊欠林志遠、舒美容二人錢，故
    將二人列為會員，由伊為之代繳會款，以此方式償還二人債務，渠二人均未表示
    反對，並非人頭會員；又伊籌組該互助會後未久，會員即紛紛表示要退會，致伊
    無法收得會款，只有宣佈倒會，惟伊事已償還各該會員之會款，實無詐欺之意等
    語。經查：
    (1)被告前分別積欠林志遠、舒美容二人之債務乙節，業據証人林志遠、舒美容二
      人於偵查中到庭証述屬實，且二人均証稱被告前於八十七年十一月、十二月間
      曾詢問二人是否願加入互助會，雖二人當時並未表示同意，然查，被告於該互
      助會開始運作後，確未向渠二人收取會款，而係由被告代為給付，而林志遠於
      八十八年一月十日該互助會第二次開標時，即親自至會場投標，開標結果並由
      其得標；則依此被告事前確有告知並邀請林志遠、舒美容二人參加其所召募之
      互助會、雙方間確有債務關係，暨林志遠投標時被告並未表示拒卻等情觀之，
      可認被告列其二人為會員，主觀上應在於清償債務而非冒名標會；蓋依我民間
      鳩集互助會之實際狀況，會員間多半互不相識，而告訴人甲○○與林志遠本為
      朋友關係，果若被告真有冒名標會之意，衡情其大可捏造他人之姓名為之，豈
      有假借其他會員熟識之人，致會員間可相互查証而致犯行敗露之理？是被告此
      部分所辯，與事理相符，應屬可採。
    (2)次查，證人丙○○於偵查中到庭證稱：「我參加二會。」、「我在第一次開標
      以一千四百元得標一會，第二會沒有標。」等語，並供稱其應得會款八萬六千
      元，實拿二萬元，差額部分係因：「乙○○說他婆婆得大腸癌急需醫療費用，
      說延一個月再給我，到了第二個月有會員說繳不出會款，所以就倒會了。我的
      錢，後來乙○○有還清給我了。」等語，由此可見被告所召募之互助會確有開
      標，而被告使用部分會款致未能即時全額給付予丙○○，亦有先徵詢丙○○之
      同意，此部分即非被告詐標或私自挪用互助會款甚明。
    (3)再查，告訴人甲○○於偵查中供稱「丙○○得標後，我就向被告說要退出」等
      語，而証人即會員丙○○、丁○○於本院審理時亦均陳稱於第二會標完後有向
      被告說要退會等語，足認被告辯稱係因會員紛紛表示要退會致互助會無法繼續
      運作而停會乙節洵非無稽；至告訴人甲○○指稱被告於倒會後仍隱瞞實情向丁○○收取會款乙節，訊據証人丁○○於本院調查時到庭陳稱：第三會開標後當
      日被告來收會款，我向他表示拒絕參加等語，亦即被告係於第三會（即第二次
      開標）開標後當日即前往丁○○處收取會款而未果，核與其辯稱該互助會因會
      員表示退會，無法收到會款致宣告倒會等節相符；是告訴人上揭所指顯有誤會
      ，尚難執此認被告有詐欺之犯行。
    (4)又告訴人指稱被告於第二會開標後未扣除標息，向其多收會款乙節，訊據被告
      辯稱：告訴人係於第二會開標後，將第二會會款連同首會會款一併交付，因當
      時丙○○等著收取得標款，故伊未經清點即交予丙○○，不清楚告訴人交付金
      額為多少等語；且按互助會之標會方式為內標制或外標制乃互助會成立之重要
      事項，且為會首嗣後向各會員收費及交付得標款之依據，苟被告欲以此方式詐
      取款項，理應以假報得標款之方式較為合乎常情，實無惡意隱瞞內、外標制之
      必要，況此部分除告訴人外，均無其他會員指稱被告有溢收會款之事，是被告
      前揭所辯尚非無憑，即難以告訴人所指認被告有詐欺之犯行。
    (5)再者，按諸一般之社會經驗，被告倘有詐欺之不法犯意，應可召募更多之會員
      ，於收取首次之會款後即捲款潛逃獲利更豐，而被告於本件互助會僅召募會員
      十一人 (丙○○參加二會)，且於收取首會會款後，乃繼續進行第二會開標而
      由丙○○得標，此均炯異於一般互助會詐欺之犯罪型態。況查，被告於宣告倒
      會後，仍出面清償前積林志遠之欠款及處理各會員之退會會款事宜，業據証人
      林志遠、丙○○、丁○○分別於偵查及本院調查時到庭供明，並有被告所提會
      員丙○○所簽之給付証明書及丁○○、舒美容、何金花所簽之退會協議書在卷
      可參；而告訴人亦不否認被告於倒會後有清償款項二萬元，雖告訴人供陳該款
      項係被告清償前積欠之三萬元借款，與被告辯稱該三萬元係前因處理公司事務
      告訴人應交付予伊的，並非借款，前開二萬元係清償會款的互有爭執，惟被告
      於倒會後仍交付款項二萬元予告訴人確為事實，則苟被告有意詐欺，其於詐得
      會款後大可逃避他去，何必再出面與各會員處理倒會事宜及交付款項予告訴人
      ？
五、綜上各情，本件被告召募互助會後確有開標，且於無法全額收取會款以致倒會之
    後，又立即停會，並積極設法清償會員之欠款，益證被告召募互助會之行為應非
    詐術之施用，是被告之行為顯與前揭詐欺罪之構成要件不合，自難遽入被告詐欺
    罪刑。此外，復查無其他積極證據足資證明被告有何詐欺犯行，不能証明其犯罪
    ，自應依法為無罪之諭知。
據上論結，應依刑事訴訟法第三百零一條第一項，判決如主文。
中      華      民      國      八十九    年      一    月二十    日
                                   台灣台中地方法院刑事第二庭
                                          法  官   吳  幸  芬
右正本證明與原本無異。
如不服本判決，應於判決送達後十日內向本院提出上訴狀，上訴於臺灣高等法院臺中
分院( 須附繕本 )。
                                          書記官
中      華      民      國      八十九    年     一    月     二十四    日


司法院資訊處製作；財團法人民間司法改革基金會備份。
